【裁判字號】    97,上易,672
【裁判日期】    970430
【裁判案由】    傷害
【裁判全文】
臺灣高等法院刑事判決                 97年度上易字第672號
上  訴  人
即 被   告  乙○○
上列上訴人因傷害案件，不服臺灣板橋地方法院96年度易字第29
67號，中華民國96年12月26日第一審判決（起訴案號：臺灣板橋
地方法院檢察署96年度調偵字第329號、第330號，移送併辦案號
：同署96年度調偵字第727號），提起上訴，本院判決如下：
    主  文
上訴駁回。
    事  實
一、乙○○與甲○○（業經原審判決減刑後拘役二十日確定）與
    於民國九十五年八月三日下午四時四十五分許，在臺北縣板
    橋市南雅東號四十三號之七前，因攤位之糾紛，互相基於傷
    害之犯意，雙方隔著攤車互相推擠拉扯，致甲○○受有右上
    臂鈍傷（起訴書誤載為左上臂，嗣經公訴蒞庭檢察官於原審
    審理時為更正）之傷害，乙○○亦受有身體多處擦傷及瘀血
    等傷勢。
二、乙○○、劉樹機夫妻、劉碧如、劉碧霞（此二人為乙○○與
    劉樹機之女）因與丙○○（業經原審判決減刑後應執行拘役
    二十三日確定）有攤位之糾紛，丙○○於九十五年八月十五
    日下午五時許，在臺北縣板橋市南雅東號四十三號之七前，
    公然以尿液潑灑乙○○、劉樹機、劉碧如、劉碧霞等人。隨
    後，乙○○及丙○○互基於傷害之犯意，徒手互相拉扯，致
    丙○○受有背部及雙側上下肢多處擦挫傷合併瘀血等傷害，
    乙○○亦受有多處瘀傷之傷害，
三、案經甲○○、丙○○訴由臺北縣政府警察局板橋分局報告臺
    灣板橋地方法院檢察署檢察官偵查起訴。
    理  由
一、證據能力部分：
    本件認定事實所引用之本件卷證所有證據（文書證據），檢
    察官、上訴人即被告乙○○於本院均未主張排除前開書證之
    證據能力，且迄於本院言詞辯論終結前均未表示異議，經審
    酌前開書證並非公務員違背法定程序所取得，亦無刑事訴訟
    法第一百五十九條之四顯有不可信之情況，故上揭卷證（文
    書證據），應有證據能力。
二、訊據被告乙○○矢口否認有何傷害犯行，辯稱於上揭時地係
    甲○○、丙○○霸占伊攤位，且係他二人動手打伊，伊並未
    碰觸到甲○○及丙○○之身體云云。經查：
  (一)被告乙○○確有於上揭時間，在臺北縣板橋市南雅東號四十
    三號之七前，因攤位之糾紛，基於傷害之犯意，與告訴人甲○○隔著攤車互相推擠拉扯，致告訴人甲○○受有右上臂鈍
    傷之傷勢一情，業據證人即告訴人甲○○於原審證述明確（
    原審卷四六、四七頁），復有亞東紀念醫院診斷證明書一份
    在卷可稽（第二○一○七號偵卷一二頁），徵之茍係一般的
    推拉，當無造成鈍傷之可能，顯徵被告乙○○確有基於傷害
    之犯意為之始致如此，其辯稱並未傷害告訴人甲○○云云，
    並不足採。
  (二)被告乙○○於上揭時間，在臺北縣板橋市南雅東號四十三號
    之七前，因與告訴人丙○○有攤位之糾紛，遂基於於傷害之
    犯意，徒手拉扯告訴人丙○○，致丙○○受有背部及雙側上
    下肢多處擦挫傷合併瘀血等傷害一情，業據證人即告訴人丙○○於原審證述明確（原審卷四九頁）；稽之證人即被告之
    女劉碧霞及劉碧如亦於原審證稱：「（丙○○傷如何來？）
    他們（乙○○、丙○○）二人拉扯而來」「乙○○與丙○○
    有扭打，乙○○有防衛」等語（原審卷四一、四四頁），此
    外，復有板橋中興醫院診斷證明書一份在卷可稽（第二四三
    九四號偵卷一六頁），稽之告訴人丙○○受傷遍及背部及上
    下肢多處，衡情，斷無自行戕害而誣指被告之理，足認被告
    辯稱並未傷害告訴人丙○○云云，委不足採。
  (三)被告於本院另辯稱，甲○○傷勢僅一處鈍傷，較被告傷勢為
    輕，可見並非被告所為；又甲○○為男性，體型優於被告，
    故在推拉之際被告為免遭其不法侵害，而有正當防衛或緊急
    避難之行為；另被告因受丙○○先動手潑尿之不法侵害，始
    為正當防衛或緊急避難之行為云云。惟按刑法第二十三條前
    段規定之正當防衛，必須對於現在不法之侵害且基於防衛之
    意思為之，始屬相當，若彼此互毆，必以一方初無傷人之犯
    意，因排除對方不法之侵害而加以還擊，始得以正當防衛論
    ，若雙方各基於傷害對方之犯意而互毆，均不得主張正當防
    衛；又衡之一般社會經驗，互毆係屬多數動作構成單純一罪
    而互為攻擊之傷害行為，縱令一方先行出手，而還擊之一方
    ，苟非單純對於現在不法之侵害為必要排除之反擊行為，因
    其本即有傷害之犯意存在，則對其互為攻擊之還擊行為，自
    無防衛權可言。又同法第二十四條第一項前段規定之緊急避
    難，以因避免自己或他人生命、身體、自由、財產之緊急危
    難而出於不得已之行為為要件，所謂不得已之行為，即其行
    為之取捨，只此一途，亳無選擇之可能性者而言，若緊急危
    難發生之際，尚有其他方法可以避免危害者，即難謂符合不
    得已之要件（最高法院九十四年台上字第五七一號判決要旨
    參照）。經查，本件為被告與被害人拉扯互毆，業如前述，
    被害人縱令先行出手，惟被告於反擊時，既與被害人造成互
    毆之狀態，已係基於傷害之犯意為之，自不合於正當防衛及
    緊急避難之構成要件，依諸前述說明，尚不得阻卻違法。又
    被告既因與被害人間之拉扯而互為傷害，亦無由執彼此傷勢
    之多寡而排除自己之傷害犯行。綜上說明，被告所辯上情諉
    不足採，本件事證明確，被告犯行堪以認定。至於被告於本
    院雖聲請勘驗當日現場之錄影光碟內容，另傳喚黃雙麗、黃
    華清，以證明其並無傷害犯行等情，惟本件事證已臻明確，
    本院認無傳喚調查之必要，附此敘明。
三、原審經審理結果，認被告罪證明確，依刑事訴訟法第二百九
    十九條第一項前段，刑法第二百七十七條第一項、第四十一
    條第一項前段、第五十一條第六款，刑法施行法第一條之一
    ，並審酌被告犯罪情節、犯罪所生損害及其他一切情狀，就
    所犯傷害二罪，分別量處拘役各四十日，復敘明本件被告犯
    罪時間均在九十六年四月二十四日之前，所犯合於中華民國
    九十六年罪犯減刑條例之減刑條件，應依該條例第二條第一
    項第三款、第七條、第九條（原判決漏引）之規定減其宣告
    刑二分之一各為拘役二十日，及定其應執行之刑為拘役三十
    八日，併諭知易科罰金之折算標準以示懲儆；另敘明移送併
    案（臺灣板橋地方法院檢察署九十六年度調偵字第七二七號
    ）與本件被告成立犯罪部分，為事實上相同之案件，為審判
    效力所及等情；其認事用法並無違誤，量刑亦屬妥適，應予
    維持。被告仍執前詞，否認犯罪提起上訴為無理由，應予駁
    回。
據上論斷，應依刑事訴訟法第三百六十八條，判決如主文。
本案經檢察官李良忠到庭執行職務。
中    華    民    國    97    年    4    月    30    日
            刑事第十八庭  審判長法  官  吳鴻章
                                法  官  周政達
                                法  官  段景榕
以上正本證明與原本無異。
不得上訴。
                                 書記官 陳靜姿
中    華    民    國    97    年    4    月    30    日
附錄：本案論罪科刑法條全文
中華民國刑法第277條
（普通傷害罪）
傷害人之身體或健康者，處 3 年以下有期徒刑、拘役或 1 千元
以下罰金。
犯前項之罪因而致人於死者，處無期徒刑或 7 年以上有期徒刑；
致重傷者，處 3 年以上 10 年以下有期徒刑。


司法院資訊處製作；財團法人民間司法改革基金會備份。
